臺灣臺東地方法院民事判決　　　　　　　　94年度訴字第62號
原　　　告　乙○○
被　　　告　甲○○
上列當事人間請求債務人異議之訴事件，本院於民國94年12月7
日言詞辯論終結，判決如下：
    主  文
原告之訴駁回。
訴訟費用由原告負擔。
    事實及理由
一、原告未於言詞辯論期日到場，核無民事訴訟法第386條所列
    各款情形，爰依被告聲請，由其一造辯論而為判決。
二、原告主張：原告於民國90年10月3日向被告借款新臺幣 (下
    同)90 萬元，約定清償期為90年12月3日，利息按中央銀行
    利率年息百分之6計算，遲延利息及違約金均按借款金額每
    日千分之1計算 (以下簡稱系爭借款)，原告並提供所有坐落
    臺東縣臺東市○○段148之3地號，面積184.77平方公尺之土
    地 (以下簡稱系爭土地)與被告設定抵押權以為擔保。系爭
    借款清償期屆至後，被告口頭承諾同意延期清償，原告並持
    續清償借款中，詎被告未經告知原告，於93年10月26日持本
    院91年度拍字第65號拍賣抵押物裁定 (以下簡稱系爭拍賣抵
    押物裁定)聲請本院以93年度執字第7531號拍賣抵押物強制
    執行事件拍賣系爭土地，為此爰依強制執行法第14條第2項
    ，請求宣告不許被告強制執行等語，並聲明求為判決：被告
    不許依本院91年度拍字第65號拍賣抵押物裁定之執行名義對
    原告強制執行。
三、被告則以：系爭借款於90年12月3日清償期屆至後，被告未
    同意延期清償。惟因原告電話告知未能如期清償，且委託訴
    外人洪兆雄代書居間協調，兩造同意就抵押權設定契約書約
    定收取之利息、遲延利息、違約金合併以民間利率2分4厘計
    算，即自90年12月3日起原告應按每月給付被告21,600元，
    但原告至93年5月17日止僅給付6期，其後未再清償，被告始
    持系爭拍賣抵押物裁定聲請強制執行等語，資為抗辯，並聲
    明求為判決：原告之訴駁回。
四、下列事實為兩造所不爭執（見本院卷第65頁至第66頁），自
    堪信為真實，本院採為判決之基礎：
(一)原告於90年10月3日向被告借款90萬元，約定清償期為90年
    12月3日，利息按中央銀行利率年息百分之6計算，遲延利息
    及違約金均按借貸金額每日千分之1計算。原告並提供系爭
    土地予被告設定抵押權為擔保，並經登記在案，原告就抵押
    權設定契約書之真正不爭執。
(二)被告於91年間聲請拍賣系爭土地，經本院於91年3月8日以系
    爭拍賣抵押物裁定准予拍賣。被告於93年10月26日以系爭拍
    賣抵押物裁定聲請本院以93年度執字第7531號拍賣抵押物事
    件強制執行。
(三)原告自借款到期後至93年5月17日止已向被告清償129,600元
    。
五、得心證之理由：
    本件經兩造協議，並同意簡化爭點為：(一)被告有無同意原告
    延期清償？(二)兩造就原告之還款抵充順序有無約定？(三)原告
    給付被告之129,600元應先予抵充本金、或利息或違約金？
    (四)兩造就清償期屆滿之後有無將利息、遲延利息、違約金合
    併以2分4計算之約定？經查：
(一)按執行名義無確定判決同一之效力者，於執行名義成立前，
    如有債權不成立或消滅或妨礙債權人請求之事由發生，債務
    人亦得於強制執行程序終結前提起異議之訴，強制執行法第
    14條第2項固定有明文。惟聲請拍賣抵押物，原屬非訟事件
    ，准許與否之裁定，既無確定實體法上法律關係存否之性質
    ，要於債權及抵押權之存否，並無既判力，故祇須其抵押權
    已經依法登記且債權已屆清償期而未受清償，法院即應為准
    許拍賣之裁定，若債務人對於金錢債務之數額有爭執，則應
    提起確認之訴，以求解決。查強制執行法第14條第2項所謂
    債務人異議之訴，為形成之訴，其訴訟無非以債務人於執行
    名義成立前，有債權不成立或消滅或妨礙債權人請求之事由
    ，請求法院以形成判決宣示不許就某一執行名義為全部或一
    部之強制執行，並無法就抵押債權之數額為確認之判決 (最
    高法院88年度臺上字第1250號裁判要旨參照)。
(二)次按抵押權人於其抵押債權未受全部清償前，得就抵押物之
    全部行使權利。抵押債權縱經分割、一部清償或因其他事由
    而一部消滅，抵押權仍為擔保各部分之債權或餘存之債權而
    存在，亦即抵押物之全部，擔保債權之各部，此即所謂抵押
    權之不可分性 (謝在全著民法物權論中冊第389頁，93年8月
    修訂3版參照)。本件原告主張系爭借款清償期屆至後，被告
    曾同意延期清償等語，已為被告所否認，且原告就其主張被
    告有同意延期清償之情，亦承認此部分無法提出證據證明 (
    見本審卷第57頁)，是原告既未能提出有利於己之證據，以
    證實自己主張之事實為真實，其主張被告同意延期清償即屬
    無據，自不足採。則系爭借款清償期屆至後，被告於93年10
    月26日持系爭拍賣抵押物裁定向本院民事執行處聲請就系爭
    土地為強制執行，而系爭拍賣抵押物裁定主文既宣示原告所
    有抵押之系爭土地准予拍賣，執行法院依此執行名義所為之
    執行程序僅有一個，自無從因抵押債權之部分清償予以分割
    ，原告為擔保系爭借款，提供其所有系爭土地設定抵押權，
    其提供之系爭土地，係擔保抵押債權即系爭借款之全部，在
    債權未全部清償前，尚不生抵押權消滅之效力。是以，原告
    主張其於系爭借款自借款清償期屆至後至93年5月17日止已
    向被告清償本金及利息合計129,600元，已清償部分抵押債
    權，其主張縱然屬實，揆之前揭說明，亦僅得提起確認之訴
    ，或於系爭土地拍賣所得之價金分配時，主張減少被告之受
    償金額，以求解決，無從以債務人異議之訴排除上開拍賣抵
    押物執行事件之部分強制執行程序。從而，原告依強制執行
    法第14條第2項規定請求宣告被告就系爭拍賣抵押物裁定不
    許強制執行，於法無據，不應准許。
(三)況執行名義為拍賣抵押物裁定，抵押物一經全部拍賣，無論
    其賣得價金足否清償債務，執行程序即已終結。(55年9月24
    日臺灣高等法院民事執行座談會決議)。原告於94年3月30日
    向本院提起本件債務人異議之訴，惟系爭土地業經本院93年
    度執字第7531號拍賣抵押物執行事件，訂於94年4月19日拍
    賣，並於上開拍賣期日由訴外人林信志以182萬元買受拍定
    ，是上開拍賣抵押物執行事件之執行程序，於本院訴訟進行
    中既因抵押物即系爭土地之拍賣而終結，原告就本件債務人
    異議之訴縱獲勝訴判之判決，亦不能撤銷已終結之執行程序
    ，原告提起本件債務人異議之訴，請求宣告不許被告強制執
    行，自屬無據。原告提起本件債務人異議之訴既屬無據，有
    如前述，則上開所列兩造爭執事項，即：兩造就原告之還款
    抵充順序有無約定？原告給付被告之129,600元應先予抵充
    本金、或利息或違約金？兩造就清償期屆滿之後有無將利息
    、遲延利息、違約金合併以2分4計算之約定？核與判決結果
    不生影響，本院無庸再與審酌，附此敘明。
六、縱上所述，本件原告以前揭所主張之事由，依強制執行法第
    14 條第2項規定，提起債務人異議之訴，請求宣告被告不許
    依系爭拍賣抵押物裁定對原告強制執行，揆諸上揭說明，核
    屬無據，為無理由，應予駁回。
據上論結：本件原告之訴為無理由，依民事訴訟法第385條第1項
前段、第78條，判決如主文。
中　　華　　民　　國　　94　　年　　12　　月　　21　　日
                  民事庭  審判長法  官  王漢章
                                法  官  曾宗欽
                                法  官  簡芳潔
以上正本係照原本作成
如對本判決上訴，須於判決送達後20日內向本院提出上訴狀
中　　華　　民　　國　　94　　年　　12　　月　　21　　日
                                書記官　李春菊
